【裁判字號】    99,家訴,92
【裁判日期】    991109
【裁判案由】    返還不當得利
【裁判全文】
臺灣桃園地方法院民事判決              99年度家訴字第92號
原      告  丙○○
原      告  乙○○
訴訟代理人  丁○○
被      告  甲○○
上列當事人間請求返還不當得利事件，本院於民國99年10月12日
言詞辯論終結，判決如下：
    主      文
被告應給付原告丙○○、乙○○新台幣捌拾陸萬伍仟陸佰玖拾陸
元，及自民國九十九年四月十七日起，至清償日止，按週年利率
百分之五計算之利息。
原告其餘之訴駁回。
訴訟費用由被告負擔五分之三，餘由原告負擔。
本判決第一項於原告以新台幣貳拾捌萬捌仟伍佰陸拾伍元供擔保
後，得假執行。被告以新台幣捌拾陸萬伍仟陸佰玖拾陸元，為原
告供擔保，免為假執行。
原告其餘假執行之聲請駁回。
    事實及理由
一、原告起訴主張略以：(一)原告丙○○及乙○○二人係夫妻，
    已死亡之戊○○（原名○○○）為原告之子，與被告於民國
    87年3月20日結婚，於○○年○○月○○日二人生有一女己○○，後
    於89年8 月30日離婚，離婚時約定未成年子女己○○之權利
    義務由戊○○行使與負擔，惟戊○○於同年12月即入伍當兵
    ，期間經國軍桃園總醫院診斷其罹患妄想型精神分裂症，並
    因病停止服役且需長期治療，故未成年子女己○○自出生起
    實際上係與原告同住，並由原告扶養教育之，而被告不曾給
    付未成年子女己○○之生活費用，且其於91年11月22日再婚
    後亦鮮少探視未成年子女己○○。依民法第1069條前段、第
    1084條第2項、第1089條第1項前段、第1116條之2 規定，被
    告對於未成年子女己○○負有保護教養之義務，並應與戊○○共同負擔對於未成年子女己○○之扶養費用，惟被告並未
    履行之，未成年子女己○○皆由原告所扶養已如上述，則被
    告應負擔未成年子女己○○之扶養教育費用而未負擔支出，
    乃無法律上原因，受有財產消極增加之不當得利，自應依民
    法第179 條前段規定返還不當得利予原告。(二)按行政院主
    計處每年發布之「家庭收支調查報告」，經常性支出包括消
    費性支出及非消費性支出，項目包括食衣住行等生活範圍並
    有居住區域之劃分，應是目前較能正確反映國民生活水準之
    數據。故參諸97年度桃園縣平均每戶非消費支出（如健保費
    、稅捐等）為222,684 元，消費性支出（如食衣住行等日常
    開銷）為748,242 元，平均每戶人數為3.53人，由此計算得
    知，每人每年平均必要支出為275,050元（即(222,684+748,
    242)元/3.53人），每人每月平均必要支出則約為22,921 元
    （即275,050元/12月）。是被告自上開未成年子女出生起即
    89年1月12日，至99年4月止共計124 個月未付擔任何扶養費
    用，故原告已為被告支出之扶養費2,842,204元（即124個月
    *22,921 元），扣除戊○○應負擔二分之一部分，被告尚受
    有1,421,102 元之不當得利，爰依法請求被告應給付原告上
    開金額之不當得利，及自起訴狀繕本送達翌日起至清償日止
    ，按週年利率百分之五計算之利息，並聲明：訴訟費用由被
    告負擔；如獲勝訴判決，原告願供擔保請准為假執行。
二、被告則以：(一)被告否認原告訴狀所述，原告稱被告不曾給
    付未成年子女己○○之扶養費用云云，均非事實。己○○於
    ○○年○○月○○日出生，由被告及戊○○共同照顧，被告婚前婚
    後都有工作，同年8 月因雙方婚姻無法維繫而協議離婚，因
    被告一人租屋在外，照顧女兒不易，遂雙方口頭約定女方不
    要求贍養費，希望男方能給女兒較好的生活環境；在小孩父
    親監護期間，被告時常探視小孩，一直到93年，並且帶回同
    住，一個月約3到4天，並為女兒新添購奶粉、尿布及日常生
    活用品，並任其帶回，而對方未曾準備。嗣於93年間某天己○○
    留在被告家中過夜，原告卻在未聯繫的情況下強行抱走己○○
    ，被告及現任先生向原告表達希望將己○○留在身邊，原告
    提出30萬元交付監護權，被告答應籌措交付，卻在下次探視
    時間撲空，只得到己○○搬走訊息，原告並在未告知被告情形
    下將己○○改名，被告從未拋棄或不行使應盡之扶養義務，是
    因為不知女兒身在何處，且知悉戊○○死亡，被告積極爭取
    監護權，希望將女兒接回同住，至今原告卻掩蓋實情，指被
    告從女兒出生不曾盡過做母親的責任，如此說法令人無法相
    信。(二)又依最高法院92年台上字第1699號判決見解，應對
    己○○負擔法定扶養義務者，僅為戊○○及被告即己○○父母二
    人，而戊○○生前有固定工作並投有勞保，自有一定資力扶
    養己○○，且當初小孩監護權是給小孩父親，扶養費應由戊○○來請求，則在戊○○過世後，其繼承人僅有未成年子女
    即己○○一人，原告二人並非戊○○之繼承人或己○○之法
    定代理人，其以不當得利及繼承之法律關係起訴請求被告返
    還不當得利，顯無理由。(三)如原告之真意為扶養費用係其
    二人所支出，則因祖父母對於孫子女依民法第1115條第2 項
    之規定，因祖父母之親等較父母親等為遠，對於孫子女並無
    法定扶養義務，從而原告二人如無法定義務而仍支出扶養費
    用，其性質應屬於民法第180條第1款所規定「給付係履行道
    德上義務者」不得請求返還之不當得利，是原告據以不當得
    利法則請求被告返還扶養費用云云，自屬無據；且原告二人
    如願意協助戊○○分擔扶養費用，按理應屬原告二人對於戊○○或己○○之贈與，原告嗣後如轉而要求被告負擔，自無
    理由。再者，即令己○○之扶養費用為原告所支出，則按民法
    第272 條規定，因原告二人並無法定扶養義務，應無法律明
    定其等彼此間為連帶關係，至於二人分擔比例，仍應由主張
    權利之原告負舉證責任，以實其說。(四)退萬步言，如鈞院
    審理後認為原告之訴有理由，則本件扶養費應屬於定期給付
    之性質，而有民法第126 條規定短期消滅時效之適用，被告
    對原告之主張提出上開短期消滅時效之抗辯，即超過5 年的
    部分原告不得請求返還。(五)又己○○於前幾年由父親戊○○
    負擔扶養照顧之責，在戊○○過世後，被告會負擔起照顧女
    兒之全責，而離己○○20歲成年還有大約10年左右的時間，所
    有的扶養義務包括小學、中學、大學的費用，都必須由被告
    一人獨自負擔，被告往後10年為己○○支出之扶養費用，已無
    從再向戊○○請求分擔。是前幾年扶養費要加諸在被告身上
    ，是否有所不公平，且戊○○在世從未和被告要求扶養費，
    為何在戊○○一過世隨即提起告訴，原告是何居心？綜上所
    陳，原告之訴於法顯屬無據等語資為抗辯，並聲明：（一）
    原告之訴及假執行之聲請均駁回；（二）訴訟費用由原告負
    擔；（三）如受不利判決，願供擔保請准宣告免為假執行。
三、查原告主張其子戊○○與被告於民國87年3 月20日結婚，並
    於○○年○○月○○日生有一女己○○，嗣後雙方於89年8月30日協
    議離婚，並約定未成年子女己○○之權利義務由父親戊○○
    行使負擔等情，為被告所不爭執，並有戶籍謄本一份、離婚
    協議書影本一份在卷可稽，皆堪信為真實。惟原告主張被告
    所生之未成年子女扶養費用皆由其負擔，請求被告給付其所
    代墊支付之扶養費用，被告則以上開情詞置辯，則本件所應
    審究之爭點在於：被告是否應負擔未成年子女之扶養費用？
    被告是否有負擔其未成年子女之扶養費用？被告與原告之子
    戊○○於離婚時，是否合意以被告不要求贍養費方式，充作
    被告對其未成年子女之扶養費用，而拋棄或免除對被告扶養
    費用之請求？若無上開合意，被告應負擔扶養費金額為何？
    原告得否向被告請求不當得利？金額為何？
四、按「父母對於未成年之子女，有保護及教養之權利義務」，
    「對於未成年子女之權利義務，除法律另有規定外，由父母
    共同行使或負擔之」，「父母對於未成年子女所負扶養義務
    ，不因離婚而受影響」，「而直系血親相互間，互負扶養之
    義務，受扶養權利者，以不能維持生活而無謀生能力者為限
    」，以上為民法第1084條第2 項、第1089 條第1項前段、第
    1116條之2、第1114條第1款、第1117條第1 項所明定。又按
    ，「負扶養義務者有數人而其親等同一時，應各依其經濟能
    力，分擔義務」，民法第1115條第3 項亦有明文。再按「無
    法律上之原因而受利益，致他人受損害者，應返還其利益。
    雖有法律上之原因，而其後已不存在者，亦同」，民法第17
    9 條定有明文。是若由父母之一方單獨扶養子女者，自得依
    不當得利之規定請求他方償還代墊其應分擔之扶養費用（參
    照最高法院92年度台上字第1699號裁判意旨）。至於祖父母
    ，依民法第1114條第1 款規定，對其直系血親卑親屬亦負擔
    扶養義務，惟依同法第1115條第1 項第1款及第2款規定，同
    係直系尊親屬者以親等近者為先，是對未成年子女應履行扶
    養義務之人仍為其父母，如由祖父母代為負擔未成年子女之
    扶養費用，應得依民法第179 條不當得利之規定，請求該未
    成年子女父母給付其代墊之扶養費，合先敘明。
五、經查：
  （一）原告主張其子戊○○於民國○○年女兒己○○出生及與被
        告離婚後，即因罹患精神疾病停役治療，且因半工半讀
        求學而無法扶養子女己○○，復於民國98年12月31日死
        亡，是自己○○出生後皆由原告負擔扶養費用等情，有
        國軍桃園總醫院診斷證明書、(90)信務台停字第肆零壹
        捌貳號停役令、光華高職畢業證書、景文科技大學學士
        學位證書、國稅局所得資料清單、全民健康保險重大傷
        病卡、扶養己○○所支出之繳費收據多份等在卷可稽，
        足信為真實。
  （二）關於被告是否有負擔其子女己○○之扶養費用，則非無
        疑問，被告抗辯過去幾年都有在探視子女，並多次提供
        子女生活必需品，不是都沒有在負擔子女扶養費用云云
        ，惟該部分給付相較於過去數年原告對於本件未成年子
        女己○○之扶養費負擔，顯屬輕微。且被告於民事答辯
        狀中自承其於婚前婚後都有工作，並有95至98年度所得
        扣繳憑單數份在卷可稽，由此觀之，被告在過去期間內
        有子女扶養費用之負擔能力而未予支付應屬事實。
  （三）又被告抗辯於87年協議離婚時，與原告之子戊○○曾口
        頭約定以原告不要求贍養費，希望男方能給女兒較好的
        生活環境，原告則主張其子戊○○從未承諾獨自負擔女
        兒之扶養費用，觀諸原告所提出之離婚協議書上，除載
        明該未成年子女由男方監護，及雙方俱不向他方請求任
        何贍養費或賠償等字樣外，並無其他就扶養費用有所約
        定，衡諸常理，如於離婚時雙方就被告放棄未成年子女
        監護權並免除其給付扶養費之義務有所約定，理應於離
        婚協議書中載明此一重要事項，然卻無任何相關之記載
        ，復被告未有所舉證以實其說，是被告抗辯就離婚後關
        於子女之扶養費用曾合意皆由原告負擔，為非可採。
  （四）被告復抗辯原告於上開期間內給付扶養費係履行道德上
        義務，依民法第180條第1款規定不得請求返還不當得利
        ，亦寓有贈與之意，應無庸返還扶養費云云；惟原告對
        於被告並無道德上義務可言，且經原告二人陳稱其年事
        已高，實需積蓄金錢供老年衣食住行及健康醫療之用，
        故雖有支出扶養費之情，但實無贈與被告之意，是被告
        之抗辯不足採信。綜上，本件被告與原告之子雖已離婚
        ，但其身為未成年子女己○○之生母，依法仍應負擔子
        女成年前之扶養義務，是以在己○○年滿20歲以前，被
        告對其扶養義務並不因此免除，就子女扶養費並應依其
        經濟能力分擔之，而原告二人為己○○之祖父母，依法
        並非優先對未成年子女應履行扶養義務之人，實際上卻
        由其代為支出扶養費用，致使原告受有代墊支付扶養費
        之損害，而被告受有免付子女扶養費之利益，且利益與
        損害間具有因果關係，則原告依不當得利法律關係向被
        告請求其所代墊之扶養費用，洵屬有據，應予准許。
  （五）至於原告得向被告請求負擔的扶養費金額為何？本件被
        告及原告之子戊○○均為己○○之扶養義務人，應依其
        等經濟能力，分擔對前開子女之扶養義務。經查，原告
        之子戊○○曾於宏達電擔任網管工讀生工作，被告則於
        ○○○有限公司工作，分別據原告陳述及被告提出所
        得扣繳憑單明確，本院審酌二人對於未成年子女己○○
        之心力、勞力付出程度及兩造之經濟能力等一切情狀，
        認雙方應分別負擔未成年子女扶養費各二分之一為適當
        。次查，扶養費之起算時點，原告主張應自該未成年子
        女出生之日起算，原告之訴訟代理人並於審理中陳稱：
        因為當時小孩的父母親都尚未成年、在讀書，所以小孩
        都是原告在照顧，小孩及其父母親的費用都是原告支出
        等語，被告則否認之，陳稱：小孩出生就由我在照顧，
        一直到89年8 月30日等語（見本院99年10月12日言詞辯
        論筆錄），衡諸父母扶養子女常情，應堪認定原告請求
        被告負擔未成年子女之扶養義務係自89年8 月30日離婚
        後起算。末查，原告主張每月支出未成年子女扶養費以
        22,921元計算一節，雖未舉證以實其說，然揆諸社會常
        情，被扶養人必然有飲食、交通、生活用品之需求，自
        難期待原告就日常生活每筆消費性支出留存證明文件，
        依民事訴訟法第222條第2項規定：「當事人已證明受有
        損害而不能證明其數額或證明顯有重大困難者，法院應
        審酌一切情況，依所得心證定其數額。」，本院自得斟
        酌客觀標準定相當之支出數額。依行政院主計處編印之
        「中華民國台灣地區家庭收支調查報告」，原告所在之
        桃園縣89-98年度平均每人消費支出自15,268 元逐年調
        升為17,668元，故應得以16,648元作為過去10年平均每
        人每月消費支出額，該消費支出既已包括扶養未成年子
        女所需之各項費用，解釋上自可作為本件扶養費用之計
        算標準。故己○○過去平均每月所需扶養費應為16,648
        元，原告之子戊○○及被告各應分擔扶費用8,324 元，
        故原告主張其自民國89年1月至99年4月間為被告墊付之
        扶養費，應以89年8月30日起至99年4月期間之865,696
        元（8,324 *104 ＝865,696）為當。原告在上開數額範
        圍內請求被告返還扶養費用，應予准許。
  （六）又被告雖援引時效抗辯，惟被告應負擔未成年子女之扶
        養費應係由89年8 月30日離婚翌日起算已如前述，而不
        當得利之時效依民法第125 條規定為15年，則於該段期
        間內原告向被告依不當得利法律關係請求，皆未罹於時
        效，被告援引時效抗辯不足以採。
六、綜上所述，原告依據民法第179 條不當得利之法律關係，請
    求被告給付865,696 元，及自起訴狀繕本送達翌日即99 年4
    月17日起至清償日止，按週年利率百分之五計算之法定遲延
    利息，為有理由，應予准許。至逾此數額之請求，則屬無據
    ，不應准許。另原告陳明願供擔保，聲請宣告假執行，被告
    陳明願擔保免予假執行，就原告勝訴部分，均核無不合，爰
    酌定相當擔保金額准許之。至於原告敗訴部分，假執行之聲
    請即失所附麗，應併予駁回。
七、本件事證已臻明確，兩造其餘主張、陳述及所提證據，與判
    決之最終結果不生影響，爰不一一審酌論述，附此敘明。
八、據上論結，本件原告之訴為一部有理由，一部無理由，爰依
    民事訴訟法第79條、第390 條第2 項、第392 條第2 項，判
    決如主文。
中    華    民    國    99    年    11    月    9     日
                  家事庭  法  官  吳爭奇
上列正本證明與原本無異
如對本判決上訴，須於判決送達後20日之不變期間內，向本院提
出上訴狀。
如委任律師提起上訴者，應一併繳納上訴審裁判費。
中    華    民    國    99    年    11    月    9     日
                          書記官  許白梅


司法院資訊處製作；財團法人民間司法改革基金會備份。
